【裁判字號】    89,上訴,94
【裁判日期】    890329
【裁判案由】    違反商標法
【裁判全文】
臺灣高等法院臺南分院刑事判決          八十九年度上訴字第九四號    Ｃ
      上  訴  人  臺灣嘉義地方法院檢察署檢察官
      上  訴  人
      即  被  告  乙  ○  ○
      選任辯護人  周  金  城
右上訴人因被告違反商標法案件，不服臺灣嘉義地方法院八十八年度易字第六○五號
中華民國八十八年十月十五日第一審判決（起訴案號：臺灣嘉義地方法院檢察署八十
八年度偵字第二一○二號、第二一○三號、第三七一八號），提起上訴，本院判決如
左：
      主  文
原判決撤銷。
乙○○無罪。
      理  由
一、公訴意旨略以：乙○○係嘉義市○○路六００號「瑪俐歐商店」之負責人，明知
    如附表一編號一至編號七所示之「ＳＥＧＡ」、「ＰＬＡＹＳＴＡＴＩＯＮ」「
    ＰＳ設計圖」、「ＣＡＰＣＯＭ」、「ＫＯＮＡＭＩ」、「ＫＯＥＩ」、「ｎａ
    ｍｃｏ」、「ＨＵＤＳＯＮＳＯＦＴ」係分屬日商西雅企業股份有限公司（以下
    簡稱西雅公司）、日商新力電腦娛樂股份有限公司（以下簡稱新力公司）、日商
    卡波光股份有限公司（以下簡稱卡波光公司）、日商可樂美股份有限公司（以下
    簡稱可樂美公司）、日商光榮股份有限公司（以下簡稱光榮公司）、日商南歌股
    份有限公司（以下簡稱南歌公司）、日商哈得遜股份有限公司（以下簡稱哈得遜
    公司）向我國經濟部中央標準局申請註冊，於如附表一編號一至編號七所示之專
    用期間內，享有商標專用權之商標圖樣，分別專用於如附表一編號一至編號七專
    用商品所示之一切商品。且明知其自民國（下同）八十七年七月間某日起，陸續
    以每片新台幣（下同）三十元之價格，向姓名、年籍不詳之成年男子所購入，如
    附表二所示之電視遊樂器程式遊戲光碟片，均係未經西雅公司、新力公司、卡波
    光公司、可樂美公司、光榮公司、南歌公司、哈得遜公司之同意或授權，而係意
    圖欺騙他人，盜拷如附表二所示被侵害專用權人所出產，利用透過電視遊樂器之
    執行，於電視畫面上分別顯示如附表一編號一至編號七商標圖樣所示，用以表示
    西雅公司、新力公司、卡波光公司、可樂美公司、光榮公司、南歌公司、哈得遜
    公司所製造或授權等字樣之方式，使用於如附表一編號一至編號七所示商標圖樣
    之仿冒遊戲光碟片，竟自八十七年七月間某日起，基於販賣之概括犯意，在上開
    「瑪俐歐商店」內，以每片五十元之價格先後出售予不特定人，且如附表一編號
    一至編號七所示之商標圖樣於如附表一編號一至編號七專用商品所示一切商品上
    之文字，係用以表示為西雅公司、新力公司、卡波光公司、可樂美公司、光榮公
    司、南歌公司、哈得遜公司製造或授權之意思，亦足以對外表示該如附表一編號
    一至編號七專用商品所示之一切商品，係該公司所生產之一定用意之證明，致生
    損害於西雅公司、新力公司、卡波光公司、可樂美公司、光榮公司、南歌公司、
    哈得遜公司。嗣於八十八年二月八日上午十一時許，在上開「瑪俐歐商店」內，
    經法務部調查局嘉義市調查站人員當場查扣如附表二所示之仿冒遊戲光碟片共計
    九千零八十八片，因認乙○○涉犯商標法第六十三條、第二百十六條、第二百十
    條、第二百二十二條第二項之罪嫌云云。
二、按犯罪事實應依證據認定之，無證據不得推定其犯罪事實，刑事訴訟法第一百五
    十四條定有明文。又事實之認定，應憑證據，如不能發現相當證據，或證據不足
    以證明，自不能以推測或擬制之方法，以為裁判基礎；認定不利於被告之事實，
    應依積極證據，苟積極證據不足為不利於被告事實之認定時，即應為有利於被告
    之認定，更不必有何有利之證據，最高法院亦著有四十年度台上字第八六號、三
    十年度上字第八一六號判例足資參照。次按商標法第六十三條之「商品」，指商
    標法第六十二條規定意圖欺騙他人，而於同一類商品或類似商品，使用相同或近
    似於他人註冊商標之圖樣，或於有關商品或類似商品之廣告、標貼、說明書、價
    目表或其他類似物件上，而持有陳列或散布者，此觀之商標法第六十三條規定「
    明知為前條之商品」甚明。而商標之使用，商標法第六條明定係指為行銷之目的
    ，將商標用於商品或其包裝、容器、標貼、說明書、價目表或其他類似物件上，
    而持有、陳列或散布者，即以行銷為目的，以商標表徵商品。復按刑法第二百十
    六條行使偽造之文書，乃依文書之用法，以之充作真正文書而加以使用之意，故
    必須行為人就偽造文書之內容向他方有所主張，始足當之，最高法院四十七年臺
    上字第一０四八號、七十二年臺上字第四七０九號判例可資參照。
三、公訴人以被告販賣仿冒遊戲光碟片涉犯商標法第六十三條之犯行，無非以被告乙
    ○○對於右揭犯罪事實坦承不諱，並經告訴人西雅公司、新力公司、卡波光公司
    、可樂美公司、光榮公司、南歌公司、哈得遜公司之告訴代理人甲○○於原審審
    理時指訴明確，且如附表一編號一至編號七所示之「ＳＥＧＡ」、「ＰＬＡＹＳ
    ＴＡＴＩＯＮ」「ＰＳ設計圖」、「ＣＡＰＣＯＭ」、「ＫＯＮＡＭＩ」、「Ｋ
    ＯＥＩ」、「ｎａｍｃｏ」、「ＨＵＤＳＯＮＳＯＦＴ」之商標圖樣，係西雅公
    司、新力公司、卡波光公司、可樂美公司、光榮公司、南歌公司、哈得遜公司分
    別向我國經濟部中央標準局申請註冊，於如附表一編號一至編號七所示之專用期
    間內，享有商標專用權之商標圖樣，分別專用於如附表一編號一至編號七專用商
    品所示之一切商品，此亦有中華民國商標註冊證七份附於法務部調查局嘉義市調
    查站嘉義法字第八八０六五號卷（第六頁至第九頁）及偵查卷（八十八年度偵字
    第三七一八號卷第八頁至第一六頁）可稽，此外復有照片一百一十張附卷及如附
    表二所示之仿冒遊戲光碟片九千零八十八片扣案可資佐證等語，資為論據。
四、訊據被告固坦承確有於八十七年七月間某日起，陸續以每片新台幣（下同）三十
    元之價格，向不詳姓名之成年人販入遊戲光碟片並賣出牟利之事實，惟另辯以被
    告並未使用系爭商標，亦無意圖欺騙他人之犯罪意圖，更無行使偽造文書等語。
五、經查：
    (1)按商標法第六十三條之商品，係指商標法第六十二條規定意圖欺騙他人，而於
      同一類商品或類似商品，使用相同或近似於他人註冊商標之圖樣，或於有關商
      品或類似商品之廣告、標貼、說明書、價目表或其他類似物件上，而持有陳列
      或散布者，而商標之使用，商標法第六條明定係指為行銷之目的，將商標用於
      商品或其包裝、容器、標貼、說明書、價目表或其他類似物件上，而持有、陳
      列或散布者。查本件查扣光碟片九千零八十八片，利用透過遊樂器之執行，固
      於畫面上確會分別顯示如附表一編號一至編號七所示之商標圖樣，惟被告行為
      是否違反商標法第六十三條罪責之前提，係其所販賣者為「使用」與告訴人公
      司相同或近似商標之光碟商品，然商標法中「使用」之定義已於第六條第一項
      定有明文，僅限於為「行銷之目的」，將商標使用於商品或其包裝、容器、標
      帖、說明書價目表或其他類似物件上而言。蓋由商標法第六條之構成要件以觀
      ，商標之使用乃指以行銷之目的，將商標使用於「商品本身」或具行銷目的可
      刺激消費者購買慾之物件上，至為明顯。從而，商標圖樣縱存於光碟程式內尚
      須經其他機件執行方得顯示者，根本無法達到商品行銷之目的，足證本件之使
      用商標型態，並不屬於商標法所規定之範疇。是扣案光碟片外觀既未見有標示
      如附表一所示之商標圖樣，被告行銷時應不至於讓人混淆或誤認如附表一所示
      之商標專用權人之產品，難認係有商標使用之情事。詳言之，被告購得之仿冒
      遊戲光碟片出售予不特定顧客牟利，而此類光碟片之使用，係將之置於適合執
      行光碟片內儲存程式之主機，而經由電視螢幕播放光碟片所儲存之程式內容。
      此類遊戲光碟片係由顧客購得後再自行以主機配合電視螢幕打玩，在光碟片置
      於主機執行光碟片內儲存之程式時，始有在電視螢幕出現附表一所示商標圖樣
      或公司名稱。而被告所販賣者為光碟片，其販賣以交付光碟片予顧客並收取價
      金為已足，並非透過主機及電視螢幕始得販賣遊戲光碟片，其販賣過程中，自
      無使用光碟片內儲存程式透過電視螢幕播放之商標圖樣可言。是縱令購買者買
      回光碟片使用打玩時在電視螢幕上會出現商標圖樣，惟被告於販賣仿冒遊戲光
      碟片時，並無以附表一所示商標表徵於所販賣之光碟片外觀上，而光碟片內儲
      存之商標圖樣於販賣時亦係隱而未見，殊難認被告於販賣時使用他人之商標，
      自不得以商標法第六十三條之罪責相繩。
    (2)次查刑法固於八十六年十月六日經總統令公布修正刑法第二百二十條，除將原
      條文列為第一項增列「圖畫」、「照像」以文書論之規定外，並增列第二項規
      定；錄音、錄影或電磁紀錄、藉機器或電腦之處理所顯示之聲音、影像或符號
      足以表示其用意之證明者，亦同於同條第一項之規定以文書論，係以近代社會
      對於錄音、錄影、電腦之使用，日趨普遍，並漸用以取代文書之製作，已應實
      際需要，並於同年月八日生效。被告固於上開條文修正生效後販賣電腦遊戲光
      碟片，其若有該當於該條情形而有偽造及行使偽造行為，自應有該條之適用。
      然按商標本身之作用在於表彰自己營業之商品，商標法第二條定有明文，而如
      附表所示之商標，除「ＳＥＧＡ」及「ＰＬＡＹＳＴＡＴＩＯＮ」二者係以文
      字方式來表示其商標，ＰＳ設計圖則以單純之圖形表示其商標，除單純之圖形
      本身不備任何之文書意思性外；另「ＳＥＧＡ」及「ＰＬＡＹＳＴＡＴＩＯＮ
      」二者之中，「ＳＥＧＡ」非通用之文字所組成，而為一種單純之名稱，亦不
      具文書所需之意思性，而「ＰＬＡＹＳＴＡＴＩＯＮ」雖係英文中之「ＰＬＡ
      Ｙ」及「ＳＴＡＴＩＯＮ」二字所組合，然組合之結果亦僅係一種較為特別之
      名稱，所表示者亦不具文書之意思性。綜此，上開商標本身均非屬刑法上所稱
      之文書；而商標法所保護之商標法益，乃在於保護非商標專用權人不得任意使
      用他人之商標，其保護之重點在於商標使用之概念，而有別於刑法第二編第十
      五章偽造文書印文罪章所使用之偽造、變造、不實登載等概念。故電視螢幕上
      出現之文字或圖樣商標，雖屬於電腦處理所顯示之圖樣及字形，但其客觀上既
      無文書所具備之意思性，尚難與文書同論（此亦可參酌刑事審判實務對於單純
      違反商標法第六十二條及第六十三條之罪，並無同時論以偽造準私文書罪或行
      使偽造準私文書罪可知）。另就電視螢幕上所出現之英文名稱及授權文字觀之
      ，該等係以電腦文字顯示，而文字本身並非屬於聲音、影像或符號範疇，此可
      參酌刑法第二百二十條第一項係將文字與符號、圖畫、照像等併列，而同條第
      二項對於文字部分未如第一項之明文規定，顯係有意排除，再基於罪刑法定原
      則，法院更無從對之加以比附援引，故該等文字已難符合刑法第二百二十條第
      二項之要件，且該等文字既非在紙上或物品上來表示其一定用意之證明，亦難
      再依同條第一項規定以文書論。退而言之，縱認電視螢幕所出現之商標及文字
      可以文書論，然刑法上之行使偽造私文書，必須提出偽造之文書，本於該文書
      之內容有所主張方得成立，又所謂行使偽造私文書，乃依文書用法，以之充作
      真正文書而加以使用之意，故須行為人就其所偽造內容向他方有所主張，始足
      當之（最高法院四十七年台上字第一○四八號、七十二年台上字第四七○九號
      判例參照）。則上開於電視螢幕出現之商標、英文名稱及授權文字，係被告先
      將光碟片售予不詳姓名之顧客，該顧客事後再將之置於適合執行光碟片內電腦
      軟體程式之主機，配合電視等相關設備，使之出現於電視螢幕上，此一結果並
      非被告販賣電腦遊戲光碟片之時所發生，而係顧客事後自行執行光碟片內檔案
      程式之結果，故被告於交易過程，對於該等商標、英文名稱及授權文字並未對
      顧客為任何主張，反之係由顧客於執行時，由電視螢幕之展示觀視到該等內容
      ，況且交易時，該等會出現上開商標、英文名稱及授權文字之程式，既隱藏於
      光碟片之中，故買賣交易之際，客觀上被告亦難以就該等內容為任何主張，而
      顧客交易當場未見到該等內容，又如何憑信被告之主張為真，而為文書之信用
      交易？綜上所述，被告販賣光碟片之行為，仍尚難謂與刑法第二百十六條、第
      二百十條（第二百二十條）之罪名構成要件相當，自難認被告有行使偽造文書
      之犯行可言。
六、綜上諸情，揆諸首揭說明，縱以被告確有販賣外觀並無商標之仿冒光碟片，惟公
    訴人所稱之商標、公司名稱、條碼等記載係儲存於光碟片之程式內，被告單純販
    賣光碟片之行為難認有何違反商標法第六十三條或刑法第二百十六條、第二百十
    條、第二百二十二條之犯行，此外，復查無其他積極證據可證被告有公訴人所訴
    之犯行，應認被告之犯罪尚屬不能證明。
七、原審未予詳酌，遽為被告論罪科刑，認事用法，尚有未洽，檢察官上訴意旨指摘
    原判決予以諭知緩刑不當，固無足取，惟被告上訴意旨否認犯罪，指摘原判決不
    當，則為有理由，自應予撤銷改判，並為無罪之諭知。
據上論結，應依刑事訴訟法第三百六十九條第一項前段、第三百六十四條、第三百零
一條第一項，判決如主文。
本案經檢察官張佩珍到庭執行職務。
中    華    民    國      八十九      年      三      月      二十九    日
                                  臺灣高等法院臺南分院刑事第四庭
                                      審判長法官  陳    義    仲
                                            法官  宋    明    蒼
                                            法官  徐    財    福
右正本證明與原本無異。
如不服本判決，應於判決送達後十日內向本院提出上訴狀，其未敘述理由者並應於提
出上訴狀後十日內向本院補提理由書（應附繕本)。
                                      法院書記官  王    全    龍
中    華    民    國      八十九      年      三      月      三十      日
【附表一】
  ┌──┬──────┬──────┬────┬────────────┐
  │編號│商 標 圖 樣 │商標專用權人│專用期間│專     用     商      品│
  ├──┼──────┼──────┼────┼────────────┤
  │    │          │            │七十三年│電腦、家用微電腦、公司用│
  │    │            │            │七月一日│微電腦、硬體、軟體、電腦│
  │    │            │            │起至九十│用磁帶磁碟及其他應屬本類│
  │ 一 │            │西 雅 公 司 │三年六月│之一切商品。            │
  │    │            │            │三十日止│                        │
  │    │            │            │        │                        │
  │    │            │            │        │                        │
  │    │            │            │        │                        │
  ├──┼──────┼──────┼────┼────────────┤
  │    │            │            │八十四年│電腦、錄有電腦程式之磁碟│
  │    │            │            │三月一日│、磁卡、磁帶及光碟。    │
  │    │            │            │起至九十│                        │
  │    │            │            │四年二月│                        │
  │    │            │            │二十八日│                        │
  │    │            │            │止      │                        │
  │    │            │            │        │                        │
  │ 二 │            │新 力 公 司 │        │                        │
  │    │            │            │        │                        │
  │    │            │            │八十五年│電腦、錄有電腦程式之卡帶│
  │    │            │            │三月十六│、磁碟、光碟及卡匣。    │
  │    │            │            │日起至九│                        │
  │    │            │            │十五年三│                        │
  │    │            │            │月十五日│                        │
  │    │            │            │止      │                        │
  ├──┼──────┼──────┼────┼────────────┤
  │    │            │            │八十六年│投幣式電子遊樂器、與電視│
  │    │            │            │九月十六│連用之電子遊樂器。      │
  ││            │            │日起至九│                        │
  │    │            │            │十六年六│                        │
  │ 三 │            │卡波光公司  │月三十日│                        │
  │    │            │            │止      │                        │
  │    │            │            │        │                        │
  │    │            │            │        │                        │
  ├──┼──────┼──────┼────┼────────────┤
  │    │            │            │七十七年│各種電腦、磁碟片、電腦鍵│
  │    │            │            │四月一日│盤、磁碟機、電腦程式卡帶│
  │    │            │            │起止九十│、金錢紀錄機、點鈔機。  │
  │ 四 │            │可樂美公司  │七年三月│                        │
  │    │            │            │三十一日│                        │
  │    │            │            │止      │                        │
  │    │            │            │  │                        │
  │    │            │            │        │                        │
  ├──┼──────┼──────┼────┼────────────┤
  │    │            │            │七十九年│電子計算機、中央處理機、│
  │    │            │            │五月十六│鍵盤、磁帶、磁碟、半導體│
  │    │            │            │日起至八│記憶體、各種記憶體、印表│
  │    │            │            │十九年五│機、磁碟機、電視遊樂器用│
  │    │            │            │月十五日│程式卡匣、電腦滑鼠、縱橫│
  │    │            │            │止      │座標輸入盤。            │
  │ 五 │            │光 榮 公 司 │        │                        │
  │    │            │            │七十九年│各種桌上電視遊樂器、玩具│
  │    │            │            │八月一日│、電動玩具、電動遊樂器、│
  │    │            │            │起至八十│電腦遊樂器。            │
  │    │            │            │九年七月│                        │
  │    │            │            │三十一日│                        │
  │    │            │            │止      │                        │
  ├──┼──────┼──────┼────┼────────────┤
  │    │            │            │八十五年│商業用之彈球機、射擊遊樂│
  │    │            │            │十月十六│器、擲環套裝遊樂器、抓球│
  │    │            │            │日起至八│機、敲擊遊樂器、測量拳擊│
  │    │            │            │十八年五│或腳踢力道之遊樂器、活動│
  │    │            │            │月十五日│吊鉤抓獎遊樂器、碰碰車及│
  │    │            │            │止      │電動賽車遊樂器、獎章遊樂│
  │    │            │            │        │器、投幣式電子遊樂器、投│
  │    │            │            │        │幣或免代幣之電子遊樂器、│
  │    │            │            │        │電視遊樂器、電視遊樂器盒│
  │ 六 │            │南 歌 公 司 │        │、電視遊樂器用之印刷電路│
  │    │            │            │      │板、家庭用電視遊樂器。  │
  │    │            │            │        │                        │
  │    │            │            │七十八年│各種電視遊樂器、電動玩具│
  │    │            │            │五月十六│、玩具。                │
  │    │            │            │日起至八│                        │
  │    │            │            │十八年五│                        │
  │    │            │            │月十五日│                        │
  │    │            │            │止      │                        │
  ├──┼──────┼──────┼────┼────────────┤
  │    │            │            │七十六年│電腦程式卡、電腦程式磁碟│
  │    │            │            │八月十六│片、電腦程式帶、套裝唯讀│
  │    │            │            │日起至九│記憶體、匣式記憶體、電腦│
  │    │            │            │十六年八│、遊戲程式卡。          │
  │    │            │            │月十五日│                        │
  │    │            │            │止      │                        │
  │ 七 │            │哈得遜公司  │        │                        │
  │    │            │            │七十六年│電腦程式卡、電腦程式磁碟│
  │    │            │            │八月十六│片、電腦程式帶、套裝唯讀│
  │    │            │            │日起至九│記憶體、匣式記憶體、電腦│
  │    │            │            │十五年十│、遊戲程式卡。          │
  │    │            │            │一月三十│                        │
  │    │            │            │日止    │                        │
  └──┴──────┴──────┴────┴────────────┘
【附表二】
  ┌──┬───────┬──────────┬────────────┐
  │編號│被侵害專用權人│被 侵 害 商 標 圖 樣│數                    量│
  ├──┼───────┼──────────┼────────────┤
  │ 一 │新力公司      │如附表一編號二所示  │六千一百十八片          │
  ├──┼───────┼──────────┼────────────┤
  │ 二 │新力公司及光榮│如附表一編號二、編號│一百一十片              │
  │    │公司          │五所示              │                        │
  ├──┼───────┼──────────┼────────────┤
  │ 三 │新力公司及可樂│如附表一編號二、編號│七十七片                │
  │    │美公司        │四所示              │                        │
  ├──┼───────┼──────────┼────────────┤
  │ 四 │新力公司及南歌│如附表一編號二、編號│二百四十七片            │
  │    │美公司        │六所示              │                        │
  ├──┼───────┼──────────┼────────────┤
  │ 五 │新力公司及卡波│如附表一編號二、編號│二百零一片              │
  │    │光公司        │三所示              ││
  ├──┼───────┼──────────┼────────────┤
  │ 六 │新力公司及哈得│如附表一編號二、編號│五十片                  │
  │    │遜公司        │七所示              │                        │
  ├──┼───────┼──────────┼────────────┤
  │ 七 │西雅公司      │如附表一編號一所示  │二千二百九十三片        │
  ├──┴───────┴──────────┴────────────┤
  │共計：九千零八十八片                                                │
  └──────────────────────────────────┘


司法院資訊處製作；財團法人民間司法改革基金會備份。
